臺灣臺南地方法院民事判決
108年度重訴字第193號
原      告  謝銘焜
訴訟代理人  吳依蓉律師
被      告  張郁文

            黃素卿

上二人共同
訴訟代理人  謝依良律師
被      告  永興隆不動產有限公司（即誠昱富不動產仲介有限
            公司）

法定代理人  蔡東澄
訴訟代理人  李家宏
            蘇建榮律師
被      告  范瑞恩
上列當事人間請求解除契約等事件，本院於民國110年7月13日言
詞辯論終結，判決如下：
    主      文
被告張郁文及黃素卿應給付原告新臺幣捌佰伍拾萬元，及自民國
一百零八年八月二十三日起至清償日止，按週年利率百分之五計
算之利息。
原告其餘之訴均駁回。
訴訟費用由被告張郁文及黃素卿負擔。
本判決原告勝訴部分於原告以新臺幣貳佰捌拾伍萬元為被告張郁
文及黃素卿供擔保後，得假執行。但被告張郁文及黃素卿如以新
臺幣捌佰伍拾萬元為原告預供擔保，得免為假執行。
原告其餘假執行之聲請駁回。
    事實及理由
壹、程序方面
一、被告永興隆不動產有限公司（即誠昱富不動產仲介有限公司
    ，下稱永興隆公司）法定代理人於訴訟進行中由周家洋變更
    為蔡東澄，有公司基本資料2份、臺南市政府民國109年5月8
    日府經工商字第10900087990號函暨附件影本1份在卷可稽（
    見本院108年度重訴字第193號民事卷宗第1宗〔下稱院卷1〕第
    229頁、第359頁、第397頁至第405頁），故蔡東澄依法聲明
    承受訴訟（見院卷1第393頁至第395頁），應予准許。
二、原告於訴狀送達後不得將原訴變更或追加他訴，但被告同意
    者，不在此限；被告於訴之變更或追加無異議，而為本案之
    言詞辯論者，視為同意變更或追加；民事訴訟法第255條第1
    項但書第1款及第2項定有明文。原告於訴狀送達後數次變更
    聲明（見院卷1第111頁、第125頁、第171頁、第348頁，本
    院108年度重訴字第193號民事卷宗第2宗〔下稱院卷2〕第36頁
    ），被告均未異議而為本案之言詞辯論，故應予准許。
貳、實體方面
一、原告主張：被告張郁文及黃素卿以新臺幣(下同)1,497,000
    元拍賣取得臺南市○○區○○段000000000地號、0000-0000地號
    、0000-0000地號等3筆土地(以下合稱系爭土地)後，委由訴
    外人韓東輝將系爭土地以8,500,000元轉賣原告（下稱系爭
    買賣契約），嗣原告委託建築師申請指定建築線時才知系爭
    土地無法興建房屋，顯有民法第349條或第354條所規定權利
    瑕疵或物之瑕疵，爰依民法第353條準用第226條及第256條
    或第359條規定，以起訴狀通知被告張郁文及黃素卿解除系
    爭買賣契約，並依民法第259條第1款及第2款規定請求被告
    張郁文及黃素卿回復原狀（即請求返還價金8,500,000元並
    償還附加利息）；另被告永興隆公司及范瑞恩為居間系爭買
    賣契約之經紀業及經紀人，卻未善盡民法第567條所規定調
    查及告知義務，標的物現況說明書第8項、第13項、第17項
    所填載內容均與事實不符，故依不動產經紀業管理條例第26
    條第2項規定，請求被告永興隆公司及范瑞恩連帶負損害賠
    償責任等語。並聲明：㈠被告張郁文及黃素卿應給付原告8,5
    00,000元，及自起訴狀送達翌日起至清償日止，按週年利率
    5%計算之利息；㈡被告永興隆公司及范瑞恩應連帶給付原告8
    ,500,000元，及自起訴狀送達翌日起至清償日止，按週年利
    率5%計算之利息；㈢前二項所命給付，任一項被告已為全部
    或一部之給付者，另一項被告就其給付範圍內同免給付義務
    ；㈣願供擔保請准宣告假執行。
二、被告張郁文及黃素卿以：他們拍賣取得系爭土地時不知系爭
    土地為私設通路；其次，原告住處（臺南市○○區○○○路000巷
    00弄○號）距離系爭土地很近，知悉系爭土地經附近住戶私
    設圍籬並種植景觀植物，附近住戶曾阻撓他們僱工於系爭土
    地架設鐵皮圍籬，故系爭買賣契約特別約定「甲乙雙方合意
    ，土地現況點交，本買賣標的與鄰地糾紛由甲方自行處理」
    ，賣方不因此負瑕疵擔保責任，原告理應自行查證後決定是
    否購買而非藉故解約；即使認定系爭土地有瑕疵，依民法第
    355條第2項規定，原告亦因有重大過失，不得主張賣方應負
    擔保責任；再者，房仲人員所申請土地使用分區證明未記載
    禁限建，故他們沒有說明不實的情形，依標的物現況說明書
    右側記載「本表為委託人依現況於委託時填載，若有填載不
    實時，其買賣雙方權利義務仍應依買賣契約書或法令規定為
    準」，可知該說明書僅在使賣方表述所知現況，而非令賣方
    負擔保必然正確無誤之義務；被告於簽訂系爭買賣契約後知
    悉系爭土地供作私設通路使用，也曾告知原告此事並讓原告
    考慮是否要繼續履行契約，但原告執意繼續履行契約，顯已
    免除賣方瑕疵擔保義務等語置辯。並聲明：㈠原告之訴及假
    執行之聲請均駁回。㈡如受不利判決，願供擔保請准宣告免
    為假執行。
三、被告永興隆公司及范瑞恩則以：仲介方都有做到該有的流程
    ，無原告所述未善盡調查義務情形，故不應該負損害賠償責
    任；使用分區沒有記載供作私設通路，也將土地現況完整告
    知買方，系爭買賣契約才會記載特別約定事項；系爭土地最
    後查知係屬私設通路，已非被告永興隆公司及范瑞恩當時所
    得知悉等語，資為抗辯。並聲明：㈠原告之訴及假執行之聲
    請均駁回。㈡如受不利判決，願供擔保請准宣告免為假執行
    。
四、兩造不爭執事實
　㈠系爭土地於79年間申請建築執照時經同意作為私設通路供通
    行使用。訴外人（即臺灣高等法院臺南分院109年度上字第1
    1號請求確認通行權事件被上訴人）葉綉惠、葉盈麟、邱繼
    正、楊瑠美、葉明勳、王秀華各自為該案件判決附表二所示
    建物及土地所有權人，各該建物係於78年間由林南生擔任代
    表人之宗欣建設開發股份有限公司（下稱宗欣公司）申請興
    建，於申請使用執照及建造執照時已檢附系爭土地即重測前
    臺南縣○○鄉○○段00000地號、807-46地號(誤載為787-46地號
    )、808-108地號等3筆土地所有權人林素卿、吳道雄、林南
    生出具之同意書，同意提供系爭土地全部供該案件建物及土
    地之所有權人通行使用。系爭土地原所有權人與該案被上訴
    人間就系爭土地已成立使用借貸契約（下稱系爭使用借貸契
    約）。
　㈡被告張郁文及黃素卿於107年間以1,497,000元拍賣取得系爭
    土地所有權。系爭土地原先供葉綉惠、葉盈麟、邱繼正、楊
    瑠美、葉明勳、王秀華通行至該案建物大門及坐落土地使用
    ，地面鋪設水泥平地，種植景觀植物，地下則設有水電管線
    ，臨永康區中山南路544巷處設有上鎖之鐵柵欄管制人員進
    出。系爭土地於79年已編為「中山南路544巷40弄」巷道，
    但於108年3月間遭韓東輝破壞地面水泥平地、地下水電管線
    ，並以鐵皮圍籬阻隔葉綉惠、葉盈麟、邱繼正、楊瑠美、葉
    明勳、王秀華進出，經葉綉惠、葉盈麟、邱繼正、楊瑠美、
    葉明勳、王秀華通報後由臺南市永康區公所於108年3月14日
    派員到場會勘，查報鐵皮圍籬(嗣已拆除)為違章建築外，亦
    認定系爭土地屬該案建物建築執照應留設6米私設道路。
　㈢被告張郁文及黃素卿與韓東輝就系爭土地有借名登記契約關
    係（按：被告張郁文及黃素卿係系爭土地所有權人無誤，取
    得系爭土地所有權無通謀虛偽意思表示情形，只是有該借名
    登記契約存在）。被告張郁文及黃素卿委任韓東輝處理系爭
    土地買賣相關事宜。原告與被告張郁文及黃素卿於108年3月
    21日訂立系爭買賣契約後，原告已給付被告張郁文與黃素卿
    全部價金8,500,000元，並於108年4月2日完成系爭土地所有
    權移轉登記。韓東輝於108年4月8日通知原告系爭土地前所
    搭建鐵皮圍牆未申請許可。
　㈣原告與葉綉惠、葉盈麟、邱繼正、楊瑠美、葉明勳、王秀華
    等人間請求確認通行權存在事件，業經臺灣高等法院臺南分
    院判決上訴駁回（109年度上字第11號）確定。
五、兩造間爭執事項
　㈠原告主張系爭土地因不得作為建築基地使用而有權利瑕疵或
    物之瑕疵，進而解除系爭買賣契約並請求返還價金及償還附
    加利息，有無理由？
　㈡原告主張被告永興隆公司及范瑞恩未調查告知系爭土地不得
    作為建築基地使用，故未善盡調查及告知義務而請求連帶賠
    償損害，有無理由？
六、本院得心證理由
  ㈠出賣人（即被告張郁文與黃素卿）應擔保第三人就系爭土地
    不得主張任何權利，但葉綉惠等人卻可以依使用借貸契約主
    張有通行系爭土地的權利，所以原告得解除系爭買賣契約並
    請求回復原狀。
　　⒈出賣人應擔保第三人就買賣之標的物，對於買受人不得主
      張任何權利；出賣人不履行此義務者，買受人得依關於債
      務不履行之規定，行使其權利；民法第349條及第353條定
      有明文。因可歸責於債務人之事由，致給付不能者，債權
      人得請求賠償損害；債權人於有第226條情形時，得解除
      其契約；契約解除時，當事人雙方回復原狀之義務；由他
      方所受領之給付物，應返還之；受領之給付為金錢者，應
      附加自受領時起之利息償還；民法第226條、第256條、第
      259條第1款及第2款亦有明定。
　　⒉系爭土地於79年間申請建築執照時經同意作為私設通路供
      通行使用，系爭土地原所有權人與葉綉惠等人間就系爭土
      地已成立系爭使用借貸契約；原告與葉綉惠等人間請求確
      認通行權存在事件，業經臺南高分院判決上訴駁回（即確
      認葉綉惠等人就系爭土地有通行權存在）確定；兩造於10
      8年3月21日訂立系爭買賣契約後，原告已給付被告張郁文
      與黃素卿全部價金8,500,000元等事實，為兩造所不爭執
      ，足堪認定。被告張郁文與黃素卿應擔保第三人就系爭土
      地不得主張任何權利，但葉綉惠等人卻可以依使用借貸契
      約主張有通行系爭土地的權利，故被告張郁文與黃素卿沒
      有履行此權利瑕疵擔保義務，原告得依債務不履行的規定
      行使權利。此權利瑕疵擔保責任，買受人（原告）只須就
      有權利瑕疵事實舉證，即為已足，無庸證明出賣人（被告
      張郁文與黃素卿）有可歸責之事由；此項權利瑕疵又已不
      能補正，故有給付不能情形。原告依民法第353條及第256
      條規定解除系爭買賣契約，核與上述法律規定相符，堪認
      系爭買賣契約業經原告依法解除。原告依民法第259條第1
      款及第2款之法律規定，請求被告張郁文及黃素卿回復原
      狀（即返還已受領價金8,500,000元並償還附加利息），
      洵屬有據，應予准許。
  ㈡系爭買賣契約第15條約定：「甲、乙雙方合意，土地現況點
    交，本買賣標的與鄰地糾紛由甲方自行處理」，經探求當事
    人真意解釋契約，應係指該糾紛由原告透過協商或訴訟等方
    式自行處理的意思，而不是說原告願意接受別人可以對系爭
    土地主張通行權利的瑕疵。
　　⒈出賣人應擔保第三人就買賣標的物，對於買受人不得主張
      任何權利，乃係法定權利瑕疵擔保義務，無庸契約就此再
      為特別約定，惟當事人得特別約定免除該權利瑕疵擔保義
      務。
　　⒉被告張郁文及黃素卿雖辯稱：他們拍賣取得系爭土地時不
      知系爭土地為私設通路；原告住處距離系爭土地很近，知
      悉系爭土地經附近住戶私設圍籬並種植景觀植物，附近住
      戶曾阻撓他們僱工於系爭土地架設鐵皮圍籬，故系爭買賣
      契約特別約定「甲乙雙方合意，土地現況點交，本買賣標
      的與鄰地糾紛由甲方自行處理」，賣方不因此負瑕疵擔保
      責任等語。
　　⒊然「鄰地糾紛由甲方自行處理」依文意及其他類似實務經
      驗，通常是指處理鄰地糾紛的方法或過程由甲方自行處理
      ，而非指甲方（即原告）免除乙方（即被告張郁文與黃素
      卿）的權利瑕疵擔保義務。土地可供建築使用或僅能作私
      設通路使用，對於土地價值影響甚為鉅大。除非有特殊原
      因，否則只曾聽聞有人為抵免稅賦而以低價購買道路用地
      ，未曾聽聞有人願以建地價格購買私設通路用地。系爭買
      賣契約價金為8,500,000元，雖比類似條件的建地價格略
      低，卻顯非私設通路用地的合理價格，衡情原告應無願以
      該價格購買私設通路用地之理。參以標的物現況說明書載
      明：「本土地是否有須供公眾通行之私有道路……否……委託
      人依法應負瑕疵擔保責任……委託人已詳閱……確認本標的物
      現況說明書，確實無誤」（見院卷1第33頁），可知被告
      張郁文及黃素卿於簽約時向原告所為現況說明為「系爭土
      地非須供公眾通行之私有道路」，買賣雙方（原告及被告
      張郁文與黃素卿）當無可能於此認知事實（即系爭土地非
      須供公眾通行之私有道路）上再為相反約定（即系爭土地
      為須供公眾通行之私有道路，賣方就此不負權利瑕疵擔保
      責任）。
　　⒋況依證人韓東輝（受被告張郁文及黃素卿委任處理系爭土
      地買賣相關事宜）證稱：「（買賣契約書……你簽約時有告
      知買方系爭土地並不是私有道路？）當下我不知道系爭土
      地是私設道路。我是收到公文之後才知道」（見院卷1第3
      04頁）等語，可知被告張郁文及黃素卿於簽約時不知系爭
      土地為私設通路。被告張郁文及黃素卿當時既未認知有該
      權利瑕疵存在，自應亦無可能為免除該權利瑕疵擔保義務
      之特別約定。
　　⒌從而，本院認系爭買賣契約第15條約定：「甲、乙雙方合
      意，土地現況點交，本買賣標的與鄰地糾紛由甲方自行處
      理」，應係指該糾紛由原告透過協商或訴訟等方式自行處
      理，而非謂原告願意接受他人對系爭土地得主張通行權利
      之瑕疵。
　　⒍出賣人於訂約（或移轉交付買賣標的）前後是否查證知悉
      有權利瑕疵存在，均不因此免除出賣人應負權利瑕疵擔保
      責任。被告張郁文及黃素卿雖聲請吳天祝到庭作證（見院
      卷2第31頁及第41頁），惟縱該待證事實「韓東輝曾向吳
      道雄查證伊是否曾出具同意書將系爭土地供作私設巷道使
      用」（見院卷2第31頁）為真，被告張郁文及黃素卿所應
      負權利瑕疵擔保責任仍不因此免除，故本院認無調查證人
      吳天祝之必要，附此敘明。
  ㈢被告張郁文及黃素卿雖又辯稱：原告理應自行查證後決定是
    否購買而非藉故解約等語，惟依民法第351條規定：「買受
    人於契約成立時，知有權利之瑕疵者，出賣人不負擔保之責
    ……」，可知被告張郁文與黃素卿須原告於「契約成立時明知
    」該權利瑕疵存在，始無庸就此權利瑕疵負擔保之責，非謂
    原告於訂約前須先善盡查證義務，才能請求被告張郁文及黃
    素卿負瑕疵擔保責任。
  ㈣物之出賣人對於買受人，應擔保其物依第373條之規定危險移
    轉於買受人時無滅失或減少其價值之瑕疵，亦無滅失或減少
    其通常效用或契約預定效用之瑕疵；買受人於契約成立時，
    知其物有前條第1項所稱之瑕疵者，出賣人不負擔保之責；
    買受人因重大過失，而不知有前條第1項所稱之瑕疵者，出
    賣人如未保證其無瑕疵時，不負擔保之責；民法第354條第1
    項本文、第355條第1項及第2項本文定有明文。被告張郁文
    及黃素卿固辯稱：即使認定系爭土地有瑕疵，依民法第355
    條第2項規定，原告亦因有重大過失，不得主張賣方應負擔
    保責任等語。惟此乃物之瑕疵擔保責任相關規定，核與本院
    認定有上述權利瑕疵存在所應適用法規不同，自不影響本判
    決結果。
  ㈤被告張郁文及黃素卿固又辯稱：房仲人員所申請土地使用分
    區證明未記載禁限建，故他們沒有說明不實的情形，依標的
    物現況說明書右側記載「本表為委託人依現況於委託時填載
    ，若有填載不實時，其買賣雙方權利義務仍應依買賣契約書
    或法令規定為準」，可知該說明書僅在使賣方表述所知現況
    ，而非令賣方負擔保必然正確無誤之義務等語。然該文字重
    點在於「若有填載不實時，其買賣雙方權利義務仍應依買賣
    契約書或法令規定為準」，參以該說明書下方載明「注意：
    委託人依法應負瑕疵擔保責任」，可知該文件係賣方就標的
    物現況所為說明，而非免除賣方之瑕疵擔保責任。被告張郁
    文及黃素卿據此所為抗辯，當非可採。
  ㈥被告張郁文及黃素卿雖另辯稱：「依證人韓東輝證述，可知
    於兩造簽訂買賣契約後，證人韓東輝知悉系爭土地涉有供作
    私設道路使用之情況後，曾將之告知原告，讓原告考慮是否
    不要履約，但原告執意繼（續）履約，顯然原告業已免除被
    告關於權利瑕疵擔保義務」（見院卷2第28頁至第29頁）等
    語。惟依證人韓東輝證述：「我有收到公文，公文上記載不
    可以設置鐵皮圍籬。我有先請仲介將公文的照片轉傳給原告
    ，後來公所的人打電話告知我，叫我拆掉鐵皮圍籬，我問公
    所法律依據為何？公所的人回答市政府發公文說系爭土地為
    私設道路，我繼續勸說買方是不是先不要買，但買方依然希
    望我能賣給他，於是我將公文拿給買方簽名（簽約時或簽約
    後簽名不確定，但上面有押簽名日期），確認證明我有告知
    買方上述糾紛」(見院卷1第303頁)等語及該公文記載「依據
    民眾陳情案件辦理……經勘查後發現，中山南路544巷40弄1、
    2、3、5、6、7號前搭建之鐵皮圍牆未申請許可」（見院卷1
    第307頁）等內容，可知證人韓東輝係將該糾紛相關過程（
    即臺南市永康區公所經民眾陳情勘查現場，確認證人韓東輝
    於系爭土地所搭建鐵皮圍牆未申請許可）告知原告，而非將
    系爭土地有上述權利瑕疵情形告知原告，自不能據此逕謂原
    告同意免除該權利瑕疵擔保義務。
  ㈦原告固主張：被告永興隆公司及范瑞恩為居間系爭買賣契約
    之經紀業及經紀人，卻未善盡民法第567條所規定調查及告
    知義務，標的物現況說明書第8項、第13項、第17項所填載
    內容均與事實不符，故其依不動產經紀業管理條例第26條第
    2項規定，請求被告永興隆公司及范瑞恩連帶負損害賠償責
    任等語。惟依不動產經紀業管理條例第26條第2項規定，縱
    使原告因被告范瑞恩之過失而受損害，被告永興隆公司及范
    瑞恩仍僅就該損害負連帶賠償責任，該損害通常係指原告因
    此所產生相關費用，非謂被告永興隆公司及范瑞恩必須按價
    金總額如數賠償。即使原告主張其因高價購買低價物品而受
    有損害，該損害仍顯非買賣標的物價金。以本件為例，假設
    系爭土地得建築房屋時價值為8,500,000元，系爭土地僅能
    供作私設通路使用時價值1,500,000元，原告至多僅受有價
    差損失即7,000,000元。原告卻堅持主張其所受損害價值達8
    ,500,000元，顯非有據。另不動產經紀業管理條例第26條第
    2項係經紀業負連帶賠償責任之規定，而非經紀人員應負賠
    償責任之規定，原告就此部分論述亦略有不足，併予敘明。
  ㈧應付利息之債務，其利率未經約定，亦無法律可據者，週年
    利率為5%，民法第203條定有明文。依民法第259條第2款規
    定，被告張郁文及黃素卿應附加償還自受領8,500,000元時
    起之利息，原告於本案僅請求自起訴狀送達翌日即108年8月
    23日（見院卷1第89頁至第91頁）起之利息，自無不合，應
    予准許。
七、綜上所述，原告依民法第259條第1款及第2款規定請求被告
    張郁文及黃素卿給付8,500,000元，及自108年8月23日起至
    清償日止，按週年利率5%計算之利息，為有理由，應予准許
    。原告依不動產經紀業管理條例第26條第2項規定，請求被
    告永興隆公司及范瑞恩應連帶給付原告8,500,000元，及自
    起訴狀送達翌日起至清償日止，按週年利率5%計算之利息，
    洵屬無據，應予駁回。
八、原告陳明願供擔保聲請宣告假執行，被告張郁文及黃素卿亦
    陳明願供擔保聲請宣告免為假執行，就原告勝訴部分，均核
    無不合，爰分別酌定相當之擔保金額，予以准許。至其敗訴
    部分，假執行之聲請因訴之駁回而失所附麗，應予駁回。
九、各當事人一部勝訴、一部敗訴者，其訴訟費用，由法院酌量
    情形，命兩造以比例分擔或命一造負擔，或命兩造各自負擔
    其支出之訴訟費用；共同訴訟人，按其人數，平均分擔訴訟
    費用，但共同訴訟人於訴訟之利害關係顯有差異者，法院得
    酌量其利害關係之比例，命分別負擔；民事訴訟法第79條及
    第85條第1項定有明文。依據原告所主張法律關係及聲明判
    斷，被告張郁文及黃素卿2人與被告永興隆公司及范瑞恩2人
    間為不真正連帶債務關係，僅係為訴訟便利而起訴併為請求
    ，因其經濟上目的同一，不至於因此而增加裁判費，本件實
    際上亦未因此產生其他訴訟費用，如命原告依勝敗比例負擔
    訴訟費用，有失衡平。從而，本院認由被告張郁文及黃素卿
    負擔全部訴訟費用，較為適宜。
十、訴訟費用負擔之依據：民事訴訟法第79條及第85條。
中　　華　　民　　國　　110 　年　　8 　　月　　31　　日
                  民事第五庭    法  官　陳谷鴻
以上正本證明與原本無異。 
如不服本判決，應於判決送達後20日內，向本院提出上訴狀並表
明上訴理由，如於本判決宣示後送達前提起上訴者，應於判決送
達後20日內補提上訴理由書（須附繕本）。
如委任律師提起上訴者，應一併繳納上訴審裁判費（參照民事訴
訟法施行法第9條：上訴人有律師為訴訟代理人，或依書狀上之
記載可認其明知上訴要件有欠缺者，法院得不行民事訴訟法第44
2條第2項及第444條第1項但書之程序）。
中　　華　　民　　國　　110 　年　　9 　　月　　6 　　日
                                  書記官  呂伊謦